---
title: "Kauzalne strukture opservacionih medicinskih studija"
description: "Klasično su se opservacione studije u medicini delile po kategorijama na osnovu dizajna, međutim didaktički nije uvek jasno zašto su *baš* takvi pristupi dizajnu poželjni. Iza svakog dizajna stoji kauzalna struktura koja ih objedinjuje. Teorija identifikacije kauzalnih efekata putem gafova nam omugućava da ih sagledamo iz drugog ugla."
date: 2024-05-06
date-format: D/MM/YYYY
number-sections: true
number-depth: 2
lang: hr
language: language-sr-Latn.yml
citation:
  language: sr-Latn
author:
  - name: Nikola N. Grubor
    url: https://nikola-grubor.github.io
    # affiliation: Univerzutet u Beogradu, Medicinski fakultet
    # affiliation-url: https://www.mfub.bg.ac.rs/
csl: apa.csl
categories: [dizajn studija, kauzalnost, baze podataka, statistika, medicina, srpski]
image: ""
mermaid: 
  theme: forest
draft: true
bibliography: references.bib

echo: false
warning: false
engine: knitr
---

```{css, echo = FALSE}
p {
  text-align: justify
}
```

# Uvod

Opservacione studije imaju dva osnovna tipa dizajna, koji su podeljeni na osnovu **vremena** u kojem se prikupljanje podataka dešava. U **studijama preseka** sva merenja se beleže u jednom trenutku (najčešće je to kratak vremenski interval koji obuhvata presek). U **kohortnim studijama** merenja se prikupljaju tokom dužeg vremenskog periodu u grupi ispitanika koja je definisana na početku studije (tzv. "kohorta"). **Studija slučaj-kontrola** počinje od ishoda koji se već desio i traži njegove uzroke unazad kroz vreme.

Usmereni aciklični grafovi (engl. *directed acylic graphs*) predstavljaju grafički metod analiziranja kauzalnih struktura u prirodi [@gruborcausal2023]. Čvorovi predstavljaju varijable u pretpostavljenom modelu, dok linije sa strelicama pokazuju tok uzroka i efekata među njima. Same linije nepretpostavljaju nikakav specijalan odnos, već samo da postoji funckija ($f(x)$) kojom su te varijable povezane. Uz pomoć teorije koju je postavio Džudea Perl moguće je izolovati samo efekte (linije) koji nas interesuju, čak i u prisustvu pridruženih varijabli (engl. *confounder*) [@pearlCausalInferenceStatistics2016a]. 

Vizualni pristup analiziranja ih čini jako pogodnim didaktičkim alatom. U narednim poglavljima ćemo opistai neke tipične medicinske opservacione studije i ilustrovati zašto mogu biti uspešne u analizi uzroka i posledica.

```{r}
library(tidyverse)
library(tinytable)
library(dagitty)

set.seed(123)
```


```{r}
#| label: fig-dag
#| fig-cap: "Usmereni aciklični graf. Pretpostavljeni uzrok $X$ utiče na pojavu $Y$, dok pridružena varijabla $C$ svojim efektima utiče na oba. Crvenom bojom je označena linija čiji efekat nas interesuje."
#| fig-height: 2
#| fig-width: 4
dag <- dagitty::dagitty(
  '
dag {
C [pos="0,0"]
X [exposure,pos="-0.5,1"]
Y [outcome,pos="0.5,1"]

X <- C -> Y
X -> Y
}

'
)

rethinking::drawdag(dag)
rethinking::drawopenpaths(dag, Z = list("C"))
```


# Studija preseka

Studije preseka se koriste kako bi se ispitale associjacije [@ClinicalResearch2013a]. Posto asocijacije same po sebi nemaju kauzalnu strukturu (smer uticaja), na istraživaču je da odredi šta smatra ishodom, a šta prediktorom. Posto je presek u vremenu, ne možemo da se oslonimo na vremenski tok da nam pomogne u određivanju uzroka i posledica. Demografski podaci se ne menjaju u odnosu na druge varijable, te su oni uvek prediktori (starost, pol). Još jedna posledica fiksiranosi tu vremenu je ovaj tip studije ne pruža informacije o incidenci (novonastalim slučajevima), već samo o prevalenci (proporcija trenutnih slučajeva).

```{r}
#| label: fig-csdag
#| fig-cap: "(a\\) Osnovna stuktura varijabli u studiji preseka. Istraživač je taj koji definiše model. (b) Primer gde gojaznost utiče da poboljšano preživaljavanje pacijenata sa bubrežnog insuficijencijom. Bez ispravke uticaja gojaznosti na preživljavanje dobićemo precenjen rizik gojaznosti i hronične bubrežne insuficijencije."
#| fig-subcap:
#|   - ""
#|   - ""
#| layout-ncol: 2
#| fig-height: 2
#| fig-width: 4.5

cross_sec_dag <- dagitty::dagitty(
  '
dag {
bb="-2,-2,2,2"

"Pridružena varijabla" [pos="0,0"]
"Prediktor" [exposure,pos="-0.5,1"]
"Ishod" [outcome,pos="0.5,1"]

"Pridružena varijabla" -> "Prediktor"
"Pridružena varijabla" -> "Ishod"
"Prediktor" -> "Ishod"
}

'
)

rethinking::drawdag(cross_sec_dag)

cross_sec_dag_c <- dagitty::dagitty(
  '
dag {
"Gojaznost" [pos="0,0"]
"Bubrežna insuficijencija" [exposure,pos="-0.5,1"]
"Preživljanje" [outcome,pos="0.5,1"]

"Gojaznost" -> "Bubrežna insuficijencija"
"Gojaznost" -> "Preživljanje"
"Bubrežna insuficijencija" -> "Preživljanje"
}

'
)

rethinking::drawdag(cross_sec_dag_c)
```


::: {.callout-note}
## Primer istraživačkog pitanja
- "Da li postoji odnos između telesne težine i hipertenzije?"
- "Kauzalni efekat telesne težine na nastanak hipertenzije?"
- "Asocijacija *prediktora* i *ishoda*
:::

::: {.callout-tip}
## Prednosti
- Nema čekanja za ishod
- Nema praćenja pacijenata
- Mogu se produžiti u kohortne studije
:::

::: {.callout-important}
## Problemi
- Nepovoljne za retke ishode
- Teže je arugmentovati kauzalnost
- Lako je pomešati uzroke i asocijacije
:::

Usmereni aciklički graf je alat koji nam služi da odgonetnemo moguće odnose u studijama ovog tipa. Uvek je zahvalno opisati istraživani fenomen kauzalnim dijagramom kako se ne bismo zavarali. Pošto ove studije ne mere incidencu, već samo prevalencu, posebno je bitno izmeriti sve pridružene varijable (videti @fig-csdag-2).

<!-- 

Relativna prevalenca ishoda. Rezultat koji dobijamo kada poredimo pisustvo i odsustvo prediktora. Kao relativni rizik.

Isti followup je bitan kada pravimo tvrdnje ever having done seomthing, ever happened

-->

```{r}
#| eval: false
cross_sectional_data <- tibble(
  patient_id = 1:300, # 300 patients
  age = sample(20:80, 300, replace = TRUE),
  gender = sample(c("Male", "Female"), 300, replace = TRUE, prob = c(0.5, 0.5)),
  bmi = round(runif(300, 18, 35), 1),
  systolic_bp = sample(90:140, 300, replace = TRUE),
  diastolic_bp = sample(60:90, 300, replace = TRUE),
  cholesterol = sample(150:300, 300, replace = TRUE),
  smoking_status = sample(c("Yes", "No"), 300, replace = TRUE, prob = c(0.3, 0.7)),
  physical_activity = sample(0:7, 300, replace = TRUE) # Hours per week
)

cross_sectional_data %>%
  head(5) %>%
  tt()
```


```{r}
#| label: tbl-presek
#| tbl-cap: "`ID` pacijenta se uvek odnosi na istu jedinicu posmatranja. Uvek je potrebno sakupiti osnovne demografske podatke. Za one podatke koje je skupo prikupljati konstruisati kauzalni graf. Komorbiditeti se mogu unositi razdvojeni $|$ kao u `komorbiditeti`. Postoje sheme za alternativan unos uz pomoć znakova za razdvajanje $DM|HTA$ vs. $DM|HTA|Ciroza$ unutar jedne kolone. Upitno je koja metoda je brža."
N <- 5
cross_sectional <- tibble(
  id = 1:N,
  pol = sample(c("M", "Z"), N, replace = TRUE, prob = c(0.5, 0.5)),  
  starost = round(rnorm(N, mean=50, sd=12)),
  obrazovanje = sample(c("Primarno", "Sekundarno", "Više"), N, replace = TRUE, prob = c(0.5, 0.4, 0.1)),
  prihodi_tercil = sample(c(1, 2, 3), N, replace = TRUE, prob = c(0.5, 0.4, 0.1)),
  sistolni_ta =  round(rnorm(N, mean=120, sd=15)),
  komorbiditeti = sample(c("DM", "DM|HTA", "DM|HTA|Ciroza"), N, replace = TRUE, prob = c(0.5, 0.4, 0.1)),
  holesterol = round(truncnorm::rtruncnorm(N, a = 0, b = Inf, mean=5.17, sd=3), 2),
  faktor_rizika = sample(c("Ne", "Da"), N, replace = TRUE, prob = c(0.8, 0.2)), 
  faktor_rizika_2 = sample(c("Ne", "Da"), N, replace = TRUE, prob = c(0.7, 0.3)),  
  stadijum = sample(c("Prvi", "Drugi", "Treci"), N, replace = TRUE, prob = c(0.5, 0.4, 0.1))
)

tt(cross_sectional)
```

## Serijske studije preseka (upitnici)

Popis ili demografski upitnici su primeri serijskih studija preseka. U tom slučaju se studija preseka ponavlja na ujednačen period vremena, recimo, svakih 5 godina. Razlikuje se od kohortnih studija jer se svaki put uzima novi uzorak. Kako uzorak potiče iz populacije koja se menja (migracije, rođenja, smrti), promene na podacima će biti uslovljenje promenama u strukturi početne populacije. Analiza prikazana na @fig-cssdag se može odnositi na vremensku seriju preseka ili više različitih populacija uključenih u analizu. 

Nepristrasna analiza uzroka u ovakvim mrežama prevazilazi obim ovog članka. Slobodno nastivite dalje.

```{r}
#| label: fig-cssdag
#| fig-cap: "Serijske (longitudinalne) studije preseka imaju veoma komplikovanu kauzalnu strukturu. Promene u populaciji utiču na preciznost merenja prediktora ($P$) i ishoda ($I$). Zajednička pridružena varijabla $C$, kao i $P$ i $I$ više nisu merene precizno več sa greškama $e_c, e_p, e_i$. Pored toga, zaokružene varijable su nisu opservirane direktno, već su funkcija pomenutih greški i njihovih opserviranih vrednosti $C^*, P^*$ i $I^*$. Mi kao istraživači, imamo samo pristup opserviranim vrednostima koje su merene sa greškom."
#| fig-height: 3
#| fig-width: 6

cross_sec_serial_dag <- dagitty::dagitty(
  'dag {
"C*" [pos="0,-0.5"]
"I*" [outcome, pos="0.5,0.5"]
"P*" [exposure, pos="-0.5,0.5"]
C [unobserved, pos="0,0"]
I [unobserved, pos="0.2,0.5"]
P [unobserved, pos="-0.2,0.5"]
Populacija [pos="0,-1.5"]
e_c [pos="0,-1"]
e_i [pos="0.75,0"]
e_p [pos="-0.75,0"]
C -> "C*"
C -> I
C -> P
I -> "I*"
P -> "P*"
P -> I
Populacija -> e_c
Populacija -> e_i
Populacija -> e_p
e_c -> "C*"
e_i -> "I*"
e_p -> "P*"
}'
)

rethinking::drawdag(cross_sec_serial_dag)
# rethinking::drawopenpaths(cross_sec_serial_dag, Z = list("Populacija"))
```

# Kohortna studija

Osnovne karakteristike kohortnih studija su **definisanje grupe ispitanika na početku istraživanja** i **longitudinalno praćenje**. Kohortne studije se mogu posmatrati kao više ponovljenih studija preseka nad istim ispitanicima (npr. presek u 6, 12, i 24 mesecu). Postoje prospektivne, retrospektivne i multiple kohortne studije. Ključna prednost kohortnih studija je što poseduju vremensku dimenziju te ispitivanje kauzalnih odnosa nosi veću težinu. Pored toga moguće je izračunati incidencu ishoda. Česti problemi su gubitak informacija usled nemogućnosti zadržavanja cele kohorte u studijama.

```{r}
#| label: fig-kdag
#| layout-ncol: 3
#| fig-cap: "Osnovni kauzalni dijagram kohortne studije. Uticaj prediktora ($P$) na ishod ($I$) nije opserviran direktno zbog differencijalnog gubitka ($G$) pacijenata tokom praćenja. Opserviran je pristrasan ishod ($I^*$) uslovljen različitim uzrocima."
#| fig-subcap:
#|  - "Gubitak pacijenata je nasumičan. ova struktura ima posledica po veličinu uzorka, jer uglavnom možemo da izbacimo slučajeve koji nedostaju ali time smanjujemo uzorak."
#|  - "Gubitak pacijenata je uslovljen prediktorom (npr. stariji pacijenti neće da nastave lečenje). U ovom slučaju je bitno pogoditi funkcionalnu formu odnosa $P$ i $G$ tačno."
#|  - "Najteži slučaj (analiza preživljavanja). Gubitak ishoda ($I$) je uslovljen samim sobom (npr. najteži pacijenti odbijaju da se pojave na lečenje hemioterapijom čiji ishod nas zanima)."
#| fig-height: 3
#| fig-width: 3

cohort_dag <- dagitty::dagitty(
  '
dag {

"G" [pos="-0.5,0.5"]
"P" [exposure,pos="-0.5,0"]
"I" [unobserved, pos="0.5,0"]
"I*" [outcome,pos="0.5,0.5"]


"P" -> "I"
"I" -> "I*"
"G" -> "I*"
}

'
)

rethinking::drawdag(cohort_dag)
# rethinking::drawopenpaths(cohort_dag, Z = list())


cohort_dag_benign <- dagitty::dagitty(
  '
dag {

"G" [pos="-0.5,0.5"]
"P" [exposure,pos="-0.5,0"]
"I" [unobserved, pos="0.5,0"]
"I*" [outcome,pos="0.5,0.5"]


"P" -> "I"
"I" -> "I*"
"G" -> "I*"
"P" -> "G"
}

'
)

rethinking::drawdag(cohort_dag_benign)
# rethinking::drawopenpaths(cohort_dag_benign, Z = list())

cohort_dag_hard <- dagitty::dagitty(
  '
dag {

"G" [pos="-0.5,0.5"]
"P" [exposure,pos="-0.5,0"]
"I" [unobserved, pos="0.5,0"]
"I*" [outcome,pos="0.5,0.5"]


"P" -> "I"
"G" <- "I" -> "I*"
"G" -> "I*"
}

'
)

rethinking::drawdag(cohort_dag_hard)
```


::: {.callout-note}
## Primer istraživačkog pitanja
- Da li postoji odnos između telesne težine i raka dojke?
- Koja je stopa nastanka depresije ukoliko je pacijent izložen hroničnom stresu?
- Kakav je rizik od nastanka leukemije kod dece koja su bila izložena CT skeneru?
- Koji je kauzalni efekat *prediktora* na prethodno definisan *ishod*
:::

::: {.callout-tip}
## Prednosti
- Vremenski odnos prediktora i ishoda omogućava jače kauzalne argumente
- Smanjuje uticaj istraživača na ishod
:::

::: {.callout-important}
## Problemi
- Praćenje kohorte, gubitak pacijanata
- Ponovljenja merenja, preciznost merenja
- Dugo vreme izvođenja studije
:::

## Prospektivna i retrospektivna kohorta

U prospektivnoj kohorti merenje prediktora pre ishoda uspotavlja vremenski odnos između uzroka i posledice. Ovo ojačava kauzalni argument studije. Međutim, ako je ishod redak, neće se desiti dovoljno puta kako bi omogućio analizu.[^4] Retrospektivna kohorta se razlikuje od prospektivne kohorte jer su se ishod, svi prediktori i sastavljanje kohorte **već desili**. Ovakva studija je moguća samo ako postoje adekvatni podaci već prikupljeni u nekom administrativnom registru za druge potrebe. Prednost je to što je studija praktično već završena i potrebno je samo prikupiti podatke. Nedostaci su što istraživač nema kontrolu nad kvalitetom podataka i traženim ishodom, te je moguće da podaci nisu dovoljni za odgovaranje na instraživačko pitanje.

[^4]: Čak i bolesti za koje smatramo da su relativno česte, kao što je rak dojke, predstavljaju problem jer se ispitanici moraju pratiti veoma dugo.

## Ishodi u kohortnim studijama

Ishodi u kohortnim studijama mogu biti Events in Person-Years, Time to Event, Dynamic Exposure Time to Event, Case in nested case-control, Case in nested case-cohort, Repeated Measurement Outcome [@CohortStudy1998].

<!-- Variables: age, calendar period, exposure_i, covariate_i. -->


```{r}
#| label: tbl-pk
#| tbl-cap: "Tabela podataka prikupljenih za analizu prospektivne kohorte. Varijabla `grupa` se odnosi na multiple kohorte. `vreme_ishoda` ima jedinice u danima, mesecima, godinama, itd. Varijabla `cenzura` je potrebna kako bismo razlikovali pacijente koji su napustili studiju pre njenog završetka i one koji nisu imali događaj po njenom završetku."
N <- 5
cohort <- tibble(
  id = 1:N,
  grupa = sample(c("izlozen", "kontrola"), N, replace = TRUE, prob = c(0.5, 0.5)), 
  datum_start = sample(2010:2015, N, replace = TRUE),
  duzina_pracenja = round(truncnorm::rtruncnorm(N, a = 0, b = 36, mean=24, sd=3)),
  cenzura = sample(c(0, 1), N, replace = TRUE, prob = c(0.5, 0.5)),
  ishod = sample(c("Ne", "Da"), N, replace = TRUE, prob = c(0.5, 0.5)),
  faktor_od_interesa = round(truncnorm::rtruncnorm(N, a = 0, b = Inf, mean=5.17, sd=3), 2),
  starost = round(rnorm(N, mean=50, sd=12)),
  tezina = round(rnorm(N, 70, 15)),
  sistolni_ta =  round(rnorm(N, mean=120, sd=15)),
  stadijum = sample(c("Prvi", "Drugi", "Treci"), N, replace = TRUE, prob = c(0.5, 0.4, 0.1))
)

tt(cohort)
```

Cohort studies are not usually thought of as repeated measures designs as they are
often designed with a single endpoint in mind, although once a prospective cohort is
established it is tempting to examine it in detail from time to time so it may then
develop into a repeated measures study.

```{r}
#| label: tbl-rk
#| tbl-cap: "Tabela podataka prikupljenih za analizu prospektivne kohorte. `vreme_ishoda` ima jedinice u danima, mesecima, godinama, itd."
N <- 5
r_cohort <- tibble(
  id = 1:N,
  vreme_ishoda = round(rnorm(N, 3, 1), 1),
  ishod = sample(c("Ne", "Da"), N, replace = TRUE, prob = c(0.5, 0.5)), 
  starost = round(rnorm(N, mean=50, sd=12)),
  tezina = round(rnorm(N, 70, 15)),
  sistolni_ta =  round(rnorm(N, mean=120, sd=15)),
  holesterol = round(truncnorm::rtruncnorm(N, a = 0, b = Inf, mean=5.17, sd=3), 2),
  dijabetes = sample(c("Ne", "Da"), N, replace = TRUE, prob = c(0.8, 0.2)), 
  stadijum = sample(c("Prvi", "Drugi", "Treci"), N, replace = TRUE, prob = c(0.5, 0.4, 0.1))
)

tt(r_cohort)
```

## Multipla kohortna studija

Multiple kohortna studije je potencijano jedan od retkih dizajnova koji omogućava proučavanje radne i sredinske rizike. Podaci iz administrativnih registara se koriste kao eksterne kontrole kohorti koja je pod praćenjem.

```{r}
#| label: fig-kdagmulti
#| layout-ncol: 2
#| fig-cap: "Kohorte uzete iz različitih populacija utiču na grešku merenja prediktora ($e_p$). Pored toga, moguće su i druge pridružene varijable koje otežavaju nepristrasnu analizu."
#| fig-subcap:
#|  - "Osnovni kauzalni dijagram multiple kohortne studije."
#|  - "Primer kauzalnog dijagrama studije efekta rada u uranijumskim rudnicima na razvitak karcinoma pluća. Populacija radnika i populacije njima sličnim ljudima je praćena za razvitak ishoda."
#| fig-height: 3
#| fig-width: 6

cohort_multi_dag <- dagitty::dagitty(
  '
dag {

"Populacija" [pos="-1.5,0"]
"e_p" [pos="-1,0"]
"G" [pos="-0.5,0.5"]
"P*" [exposure, pos="-0.5,0"]
"P" [unobserved,pos="-0.025,0"]
"I" [unobserved, pos="0.5,0"]
"I*" [outcome,pos="0.5,0.5"]


"Populacija" -> e_p -> "P*" <- P
"P" -> "I"
"I" -> "I*"
"G" -> "I*"
}

'
)

rethinking::drawdag(cohort_multi_dag)

cohort_multi_dag_ex <- dagitty::dagitty(
  '
dag {

"Populacija" [pos="-1.5,0"]
"e_p" [pos="-1,0"]
"G" [pos="-0.5,0.5"]
"Uranium*" [exposure, pos="-0.5,0"]
"Uranium" [pos="-0.025,0"]
"Ca pluća" [pos="0.5,0"]
"Ca pluća*" [outcome,pos="0.5,0.5"]


"Populacija" -> e_p -> "Uranium*" <- Uranium
"Uranium" -> "Ca pluća"
"Ca pluća" -> "Ca pluća*"
"G" -> "Ca pluća*"
}

'
)

rethinking::drawdag(cohort_multi_dag_ex)
```

Naravno, raznolike greške merenja su moguće. Jedna od praktčno opasnih je činjenica da drugačije populacije mogu biti izgubljene iz kohorte različitim stopama, te će to izmeniti asocijaciju ukoliko ne budemo pažljivi. To svakako prevazilazi ovaj pregled. Idemo dalje.

```{r}
#| label: tbl-mk
#| tbl-cap: "Tabela podataka prikupljenih za analizu multiple kohorte. Varijabla `grupa` se odnosi na multiple kohorte. `vreme_ishoda` ima jedinice u danima, mesecima, godinama, itd."
N <- 5
m_cohort <- tibble(
  id = 1:N,
  grupa = sample(c("izlozen", "kontrola"), N, replace = TRUE, prob = c(0.5, 0.5)), 
  vreme_ishoda = round(rnorm(N, 3, 1), 1),
  ishod = sample(c("Ne", "Da"), N, replace = TRUE, prob = c(0.5, 0.5)), 
  starost = round(rnorm(N, mean=50, sd=12)),
  tezina = round(rnorm(N, 70, 15)),
  sistolni_ta =  round(rnorm(N, mean=120, sd=15)),
  holesterol = round(truncnorm::rtruncnorm(N, a = 0, b = Inf, mean=5.17, sd=3), 2),
  dijabetes = sample(c("Ne", "Da"), N, replace = TRUE, prob = c(0.8, 0.2)), 
  stadijum = sample(c("Prvi", "Drugi", "Treci"), N, replace = TRUE, prob = c(0.5, 0.4, 0.1))
)

tt(m_cohort)
```

# Longitudinalna studija

Longitudinalni podaci su multi-dimenzionalna[^2] merenja u vremenu. Kada se iste opservacione jedinice beleže kroz vreme one se još nazivaju i panel podacima. **Vremenske serije** i **studije preseka** se mogu smatrati specijalnim jednodimenzionalnim oblicima panel podataka (npr. isti pacijenti su praćeni kroz vreme).[^3] **Kohortne studije** su podtip longitudinalne studije gde se *definiše kohorta* na počteku studije. Opšte longitudinalne studije ne moraju pratiti usko definisanu grupu ispitanika.

[^2]: Sadrže jako puno varijabli.

[^3]: Vremenske serije prate iste opservacione jedinice kroz vreme, a studije preseka se dešavaju u samo jednom vremenu.

```{r}
panel_data <- tibble(
  id = rep(1:100, each = 5), # 100 patients, 5 years of data each
  godina = rep(2010:2014, times = 100),
  starost = rep(sample(30:60, 100, replace = TRUE), each = 5) + (2010:2014 - 2010),
  tezina = round(rep(runif(100, 60, 100), each = 5) + rnorm(500, 0, 1.5)),
  cholesterol = rep(round(truncnorm::rtruncnorm(100, a = 0, b = Inf, mean=5.17, sd=3), 2), each = 5) + rnorm(500, 0, 1)
)

panel_data %>%
  head(8) %>%
  tt()
```

# Studija slučaj-kontrola

Studije slučaja i kontrole su nužno **retrospektivne** jer zahtevaju **identifikaciju pacijenata sa ishodom** koji se već desio. To ih čini pogodnim za istraživanje retkih događaja u nedostatku adekvatnih nacionalnih registara. Kada se identifikuje grupa sa ishodom, potrebno je dodeliti njima adekvatnu **kontrolnu grupu**. Sa pronađene obe grupe ispitanika, istraživač onda poredi prisustvo prediktora između dve grupe koji bi mogao objasniti razlike u ishodima. Ono što ih čini različitim od studija preseka, koje ispituje *trenutne* faktore rizike, je što ispituju šta je iz prošlosti dovelo do ravitka ishoda (tj. da ispitanik postane slučaj).

```{r}
#| eval: false
#| label: fig-ccdag
#| fig-cap: "Opis."
#| fig-height: 3
#| fig-width: 6

case_control_dag <- dagitty::dagitty(
  '
dag {
bb="-2,-2,2,2"

U [unobserved,pos="0,0"]
"Faktor rizika" [exposure,pos="-0.5,1"]
Dostupnost [selected,pos="0.5,1"]
Bolest [outcome,pos="0,1"]

U -> "Faktor rizika"
U -> "Dostupnost"
"Faktor rizika" -> "Bolest"
"Bolest" -> "Dostupnost"
}

'
)
```

```{r}
#| label: fig-ccbias
#| layout-ncol: 2
#| fig-cap: "Osnovni kauzalni grafovi studije slučaj-kontrola. Neizmerene pridružene varijable ($U$) su zaokružene."
#| fig-subcap:
#|  - "Osnovna kauzalna stuktura studije slučaj-kontrola."
#|  - "Kontrole birane u bolnici. `Zajednički faktori` su varijable na osnovu kojih smo izvršili uparivanje (engl. matching)."
#|  - "Kontrole birane u bolnici gde postoji preklapanje u faktoru rizika koji je od interesa. Preklapanje faktora rizika moze lažno ublažiti ili preuveličati traženu asocijaciju."
#|  - "Kontrole birane na osnovu državnog registra. Kako raste sveobuhvatnost registra, tako studije slučaja-kontrole postaje ugnježđena unutar kohortne studije ili kliničkog eksperimenta."
#| fig-height: 3
#| fig-width: 6

case_control_dag <- dagitty::dagitty(
  '
dag {
bb="-2,-2,2,2"

U [unobserved,pos="0,0"]
"Faktor rizika" [exposure,pos="-0.5,1"]
Dostupnost [selected,pos="0.5,1"]
Bolest [outcome,pos="0,1"]

U -> "Faktor rizika"
U -> "Dostupnost"
"Faktor rizika" -> "Bolest"
"Bolest" -> "Dostupnost"
}

'
)

rethinking::drawdag(case_control_dag)
# rethinking::drawopenpaths(case_control_dag, Z = list("Dostupnost"))

case_control_dag_sol <- dagitty::dagitty(
  '
dag {
bb="-2,-2,2,2"

"Zajednički faktori" [pos="0,0"]
"Druga bolest" [pos="0.25,0.5"]
"Faktor rizika" [exposure,pos="-0.5,1"]
Dostupnost [selected,pos="0.5,1"]
Bolest [outcome,pos="0,1"]

"Zajednički faktori" -> "Druga bolest"
"Druga bolest" -> "Dostupnost"
"Zajednički faktori" -> "Faktor rizika"
"Faktor rizika" -> "Bolest"
"Bolest" -> "Dostupnost"
}

'
)

rethinking::drawdag(case_control_dag_sol)
# rethinking::drawopenpaths(case_control_dag_sol, Z = list("Dostupnost", "Druga bolest"))

case_control_dag_sol_bias <- dagitty::dagitty(
  '
dag {
bb="-2,-2,2,2"

U [unobserved,pos="0,0"]
"Srčana slabost" [pos="0.25,0.5"]
"Pušenje" [exposure,pos="-0.5,1"]
Dostupnost [selected,pos="0.5,1"]
"Rak pluća" [outcome,pos="0,1"]

"Pušenje" -> "Srčana slabost"
U -> "Srčana slabost"
"Srčana slabost" -> "Dostupnost"
U -> "Pušenje"
"Pušenje" -> "Rak pluća"
"Rak pluća" -> "Dostupnost"
}

'
)

rethinking::drawdag(case_control_dag_sol_bias)
# rethinking::drawopenpaths(case_control_dag_sol_bias, Z = list("Dostupnost"))

case_control_dag_sol_reg <- dagitty::dagitty(
  '
dag {
bb="-2,-2,2,2"

U [unobserved,pos="0,0"]
"Pneumonija" [pos="0.25,0.5"]
"Gojaznost" [exposure,pos="-0.5,1"]
Registar [selected,pos="0.5,1"]
Hipertenzija [outcome,pos="0,1"]

U -> "Pneumonija"
"Pneumonija" -> "Registar"
U -> "Gojaznost"
"Gojaznost" -> "Hipertenzija"
"Hipertenzija" -> "Registar"
}

'
)

rethinking::drawdag(case_control_dag_sol_reg)
# rethinking::drawopenpaths(case_control_dag_sol_reg, Z = list("Registar", "U"))
```


::: {.callout-note}
## Primer istraživačkog pitanja
- Da li neonatalna profilaksa vitaminom K utiče na razvoj dečije leukemije?
:::

::: {.callout-tip}
## Prednosti
- Dobra za retke ili događaje sa dugim latentnim periodom
- Velika količina informacija za mali broj ispitanika
- Studija primarno da generisanje hipoteza
- Laka za izvođenje
:::

::: {.callout-important}
## Problemi
- Incidenca i prevalencu je nemoguće izračunati
- Samo jedan ishod je moguće analizirati
- Pristrasnost (odvojeno uzorkovanje i retrospektivno merenje)
:::

### Pristrasnost uzorka

Uzorak u studijama slučaja i kontrole se mora napraviti na pacijentima koji već imaju dijagnozu bolesti i dostupni su za uključivanje u studiju. Takav uzorak nije reprezentativan za sve pacijente koji ishod od interesa jer oni koji nisu dijagnostikovani, dostupni za uključenje, ili već mrtvi zbog oboljenja nemaju šanse da se uključe u studiju.

## Nested slučaj i kontrole (varijanta)

A nested case–control design compares the incident cases nested in a cohort study with controls
drawn at random from the rest of the cohort; this design controls sampling and measurement
bias and saves money if the predictors are expensive measurements that can be made on stored
specimens or images collected at the outset of the cohort study. 

The investigator begins by identifying a cohort of subjects at risk for the outcome that is
large enough to yield sufficient numbers of cases to answer the research question, and that
provides the ability to measure the exposure variable, either because specimens have been
banked or medical records (or subjects) with exposure information are available. 

```{r}
case_control_data <- tibble(
  id = 1:400, # 200 cases, 200 controls
  starost = sample(30:70, 400, replace = TRUE),
  pol = sample(c("M", "Z"), 400, replace = TRUE, prob = c(0.5, 0.5)),
  grupa = rep(c("Slucaj", "Kontrola"), each = 200),
  pusac = sample(c("Nikad", "Nekad", "Trenutno"), 400, replace = TRUE, prob = c(0.4, 0.3, 0.3)),
  fizicka_aktivnost = sample(c("Nikad", "Nekad", "Redovno"), 400, replace = TRUE),
  nasledno = sample(c("Da", "Ne"), 400, replace = TRUE, prob = c(0.3, 0.7)),
  holesterol = sample(160:300, 400, replace = TRUE)
)

set.seed(532)
case_control_data %>%
  sample_n(5) %>%
  head(5) %>%
  tt()
```

```{r}
#| eval: false
#| label: test data case control

N <- 1000
test_data <- tibble(
  id = 1:N,
  group = rep("case", N),
  exposure = rbinom(N, 1, prob = 0.5),
  outcome = rbinom(N, 1, prob = ifelse(exposure == 1, 0.5, 0.1))
) %>% filter(outcome == 1)

ctrl_data <- tibble(
  id = 1:nrow(test_data),
  group = rep("control", nrow(test_data)),
  exposure = rbinom(nrow(test_data), 1, prob = 0.3),
  outcome = rep(0, nrow(test_data)))

final_data <- rbind(test_data, ctrl_data)



glm(data = final_data, formula = outcome ~ exposure, family = "binomial")
```


## Gustina incidence slučaj i kontrola

An incidence-density case–control
design allows investigators to analyze risk relationships, taking into account changes over time in
risk factor levels and loss to follow-up.

```{r}

```


## Nested slučaj-kohorta

 And a nested case–cohort design allows a random sample
of the entire cohort to serve as the control for several different sets of cases.

```{r}
#| eval: false
nested_cohort_data <- Epi::ccwc(
  data = cohort_data, entry = 0, exit = time_to_disease, fail = disease_status,
  include = list(gender, physical_activity, age_at_start)
)
```


# Zaključak
