---
title: "Kauzalne strukture opservacionih medicinskih studija"
description: "Klasično se opservacione studije u medicini delile po kategorijama na osnovu dizajna. Didaktički nije uvek jasno zašto su *baš* takvi pristupi dizajnu poželjni iz kauzalne perspektive. Iza svakog dizajna stoji kauzalna struktura koja ih objedinjuje. Teorija identifikacije kauzalnih efekata putem gafova nam omugućava da ih sagledamo iz ovog drugog ugla."
date: 2024-05-06
date-format: D/MM/YYYY
number-sections: true
number-depth: 2
lang: hr
language: language-sr-Latn.yml
citation:
  language: sr-Latn
author:
  - name: Nikola N. Grubor
    url: https://nikola-grubor.github.io
    # affiliation: Univerzutet u Beogradu, Medicinski fakultet
    # affiliation-url: https://www.mfub.bg.ac.rs/
csl: apa.csl
categories: [dizajn studija, kauzalnost, baze podataka, statistika, medicina, srpski]
image: ""
mermaid: 
  theme: forest
draft: true
bibliography: references.bib

echo: false
warning: false
engine: knitr
---

```{css, echo = FALSE}
p {
  text-align: justify
}
```

# Uvod

Opservacione studije imaju dva osnovna tipa dizajna na osnovu **vremena** u kojem se prikupljanje podataka dešava. U **studijama preseka** sva merenja se beleže u jednom trenutku (najčešće je to kratak vremenski interval koji obuhvata presek). Dok se u **kohortnim studijama** merenja prikupljaju čekanjem ishoda tokom dužeg vremenskog perioda u grupi ispitanika koja je definisana na početku studije (tzv. "kohorta"). **Studija slučaj-kontrola** počinje od ishoda koji se već desio i traži njegove uzroke unazad (retrospektivno) kroz vreme.

Usmereni aciklični grafovi (engl. *directed acylic graphs*) predstavljaju grafički metod analiziranja kauzalnih struktura u prirodi [@StatisticalRethinking, p. 128]. Čvorovi predstavljaju varijable u pretpostavljenom modelu uticaja, dok linije sa strelicama pokazuju tok uzroka i efekata među njima. Same linije ne označavaju nikakav specijalan odnos, već samo da postoji funckija ($f(x)$) kojom su te varijable povezane. Uz pomoć teorije koju je postavio Džudea Perl moguće je izolovati samo efekte (strelice) koji nas interesuju, čak i u prisustvu pridruženih varijabli (engl. *confounder*) [@pearlCausalInferenceStatistics2016a]. Svaki kauzalni graf ima četiri osnovna gradivna elementa. 

```{r}
#| label: fig-elemental
#| fig-cap: "Gradivni elementi kauzalnog grafa."
#| layout-ncol: 2
#| fig-subcap: 
#|   - "Račva"
#|   - "Posrednik"
#|   - "Ušće"
#|   - "Posledica"
#| fig-height: 1
#| fig-width: 2

fork <- dagitty::dagitty(
  '
dag {
Z [pos="0,0"]
X [exposure,pos="-0.5,0"]
Y [outcome,pos="0.5,0"]

X <- Z -> Y
}

'
)

rethinking::drawdag(fork)


pipe <- dagitty::dagitty(
  '
dag {
Z [pos="0,0"]
X [exposure,pos="-0.5,0"]
Y [outcome,pos="0.5,0"]

X -> Z -> Y
}

'
)

rethinking::drawdag(pipe)

collider <- dagitty::dagitty(
  '
dag {
Z [pos="0,0"]
X [exposure,pos="-0.5,0"]
Y [outcome,pos="0.5,0"]

X -> Z <- Y
}

'
)

rethinking::drawdag(collider)

descendant <- dagitty::dagitty(
  '
dag {
Z [pos="0,0"]
X [exposure,pos="-0.5,0"]
Y [outcome,pos="0.5,0"]
A [pos="0, 0.5"]

X -> Z -> Y
Z -> A
}

'
)

rethinking::drawdag(descendant)
```


Asocijacije mogu slobodno da teku između $X$ i $Y$ preko $Z$ u svim slučajevima osim ako je varijabla *ušće*. Uticaji nepoželjnih varijabli se mogu isključiti metodom statističke stratifikacije i time izolovati samo uticaj željene varijable. Vizualni pristup analiziranja ih čini jako pogodnim didaktičkim alatom. U narednim poglavljima ćemo opistai neke tipične medicinske opservacione studije i ilustrovati zašto su uspešne u analizi uzroka i posledica.

```{r}
library(tidyverse)
library(tinytable)
library(dagitty)

set.seed(123)
```

```{r}
#| label: fig-dag
#| fig-cap: "Usmereni aciklični graf. Pretpostavljeni uzrok $X$ utiče na pojavu $Y$, dok pridružena varijabla $C$ svojim efektima utiče na oba. Crvenom bojom je označena linija čiji efekat nas interesuje."
#| fig-height: 2
#| fig-width: 4
dag <- dagitty::dagitty(
  '
dag {
C [pos="0,0"]
X [exposure,pos="-0.5,1"]
Y [outcome,pos="0.5,1"]

X <- C -> Y
X -> Y
}

'
)

rethinking::drawdag(dag)
rethinking::drawopenpaths(dag, Z = list("C"))
```

# Studija preseka

Studije preseka podrazumevaju prikupljanje željenih podataka u jednom vremskom intervalu kako bi se ispitale associjacije između varijabli [@ClinicalResearch2013a]. Pošto asocijacije same po sebi nemaju kauzalnu strukturu (smer uticaja), na istraživaču je da odredi šta smatra ishodom, a šta prediktorom. Posto je presek u vremenu, istraživač se ne može osloniti na vremenski tok kao pomoć u određivanju uzroka i posledica. Olakšavajuća okolnost je što se neki demografski podaci se ne menjaju u odnosu na druge varijable, te su oni uvek prediktori (starost, pol). Još jedna posledica fiksiranosi u vremenu je da ovaj tip studije ne pruža informacije o incidenci (novonastalim slučajevima), već samo o prevalenci, proporciji trenutnih slučajeva.

```{r}
#| label: fig-csdag
#| fig-cap: "(a\\) Osnovna stuktura varijabli u studiji preseka. Istraživač je taj koji definiše model. (b) Primer gde gojaznost utiče na poboljšano preživaljavanje pacijenata na dijalizi sa hroničnom bubrežnom insuficijencijom. Bez eliminacije uticaja gojaznosti na preživljavanje dobićemo nestavrno precenjen odnos gojaznosti i hronične bubrežne insuficijencije."
#| fig-subcap:
#|   - ""
#|   - ""
#| layout-ncol: 2
#| fig-height: 2
#| fig-width: 4.5

cross_sec_dag <- dagitty::dagitty(
  '
dag {
bb="-2,-2,2,2"

"Pridružena varijabla" [pos="0,0"]
"Prediktor" [exposure,pos="-0.5,1"]
"Ishod" [outcome,pos="0.5,1"]

"Pridružena varijabla" -> "Prediktor"
"Pridružena varijabla" -> "Ishod"
"Prediktor" -> "Ishod"
}

'
)

rethinking::drawdag(cross_sec_dag)

cross_sec_dag_c <- dagitty::dagitty(
  '
dag {
"Gojaznost" [pos="0,0"]
"Bubrežna insuficijencija" [exposure,pos="-0.5,1"]
"Preživljanje" [outcome,pos="0.5,1"]

"Gojaznost" -> "Bubrežna insuficijencija"
"Gojaznost" -> "Preživljanje"
"Bubrežna insuficijencija" -> "Preživljanje"
}

'
)

rethinking::drawdag(cross_sec_dag_c)
```

::: callout-note
## Primer istraživačkog pitanja

-   "Da li postoji odnos između telesne težine i hipertenzije?"
-   "Kauzalni efekat telesne težine na nastanak hipertenzije?"
-   "Asocijacija *prediktora* i *ishoda*
:::

::: callout-tip
## Prednosti

-   Nema čekanja za ishod
-   Nema praćenja pacijenata
-   Mogu se produžiti u kohortne studije
:::

::: callout-important
## Problemi

-   Nepovoljne za retke ishode
-   Teže je arugmentovati kauzalnost
-   Lako je pomešati uzroke i asocijacije
:::

Usmereni aciklički graf je alat koji nam služi da odgonetnemo moguće odnose u studijama ovog tipa. Uvek je zahvalno opisati istraživani fenomen kauzalnim dijagramom (@fig-csdag-2) kako se ne bismo zavarali pri računanju uticaja između varijabli. Pošto ove studije ne mere incidencu, već samo prevalencu, posebno je bitno izmeriti sve pridružene varijable.


<!-- 

Relativna prevalenca ishoda. Rezultat koji dobijamo kada poredimo pisustvo i odsustvo prediktora. Kao relativni rizik.

Isti followup je bitan kada pravimo tvrdnje ever having done seomthing, ever happened

-->

```{r}
#| eval: false
cross_sectional_data <- tibble(
  patient_id = 1:300, # 300 patients
  age = sample(20:80, 300, replace = TRUE),
  gender = sample(c("Male", "Female"), 300, replace = TRUE, prob = c(0.5, 0.5)),
  bmi = round(runif(300, 18, 35), 1),
  systolic_bp = sample(90:140, 300, replace = TRUE),
  diastolic_bp = sample(60:90, 300, replace = TRUE),
  cholesterol = sample(150:300, 300, replace = TRUE),
  smoking_status = sample(c("Yes", "No"), 300, replace = TRUE, prob = c(0.3, 0.7)),
  physical_activity = sample(0:7, 300, replace = TRUE) # Hours per week
)

cross_sectional_data %>%
  head(5) %>%
  tt()
```

```{r}
#| label: tbl-presek
#| tbl-cap: "`ID` pacijenta se uvek odnosi na istu jedinicu posmatranja. Uvek je poželjno sakupiti osnovne demografske podatke. Za one podatke koje je skupo prikupljati konstruisati kauzalni graf kako bi se eliminisali oni nepotrebni."
N <- 5
cross_sectional <- tibble(
  id = 1:N,
  pol = sample(c("M", "Z"), N, replace = TRUE, prob = c(0.5, 0.5)),  
  starost = round(rnorm(N, mean=50, sd=12)),
  obrazovanje = sample(c("Primarno", "Sekundarno", "Više"), N, replace = TRUE, prob = c(0.5, 0.4, 0.1)),
  prihodi_tercil = sample(c(1, 2, 3), N, replace = TRUE, prob = c(0.5, 0.4, 0.1)),
  sistolni_ta =  round(rnorm(N, mean=120, sd=15)),
  komorbiditeti = sample(c("DM", "DM|HTA", "DM|HTA|Ciroza"), N, replace = TRUE, prob = c(0.5, 0.4, 0.1)),
  holesterol = round(truncnorm::rtruncnorm(N, a = 0, b = Inf, mean=5.17, sd=3), 2),
  faktor_rizika = sample(c("Ne", "Da"), N, replace = TRUE, prob = c(0.8, 0.2)), 
  faktor_rizika_2 = sample(c("Ne", "Da"), N, replace = TRUE, prob = c(0.7, 0.3)),  
  stadijum = sample(c("Prvi", "Drugi", "Treci"), N, replace = TRUE, prob = c(0.5, 0.4, 0.1))
)

tt(cross_sectional)
```

## Serijske studije preseka (upitnici)

Popis ili demografski upitnici su primeri serijskih studija preseka. U tom slučaju se studija preseka ponavlja na određen period vremena, recimo, svakih 5 godina. Razlikuje se od kohortnih studija jer se svaki put uzima novi uzorak ispitanika. Kako uzorak potiče iz populacije koja se menja (migracije, rođenja, smrti), promene na podacima će biti uslovljenje promenama u strukturi početne populacije. Analiza prikazana na @fig-cssdag se može odnositi na vremensku seriju preseka ili više različitih populacija uključenih u analizu. Kako god, korisno je uočiti da se osnovni trougao uticaja (prikazan na @fig-csdag-1) i dalje nalazi u sredini grafa, ma koliko njegovo proširenje delovalo komplikovano. Nepristrasna analiza uzroka u ovakvim mrežama uticaja prevazilazi obim ovog članka.

```{r}
#| label: fig-cssdag
#| fig-cap: "Serijske (longitudinalne) studije preseka imaju veoma komplikovanu kauzalnu strukturu. Promene u populaciji utiču na preciznost merenja prediktora ($P$) i ishoda ($I$). Zajednička pridružena varijabla $C$, kao i $P$ i $I$ više nisu merene precizno več sa greškama $e_c, e_p, e_i$. Pored toga, zaokružene varijable su nisu opservirane direktno, već su funkcija pomenutih greški i njihovih opserviranih vrednosti $C^*, P^*$ i $I^*$. Mi kao istraživači, imamo samo pristup opserviranim vrednostima koje su merene sa greškom."
#| fig-height: 3
#| fig-width: 6

cross_sec_serial_dag <- dagitty::dagitty(
  'dag {
"C*" [pos="0,-0.5"]
"I*" [outcome, pos="0.5,0.5"]
"P*" [exposure, pos="-0.5,0.5"]
C [unobserved, pos="0,0"]
I [unobserved, pos="0.2,0.5"]
P [unobserved, pos="-0.2,0.5"]
Populacija [pos="0,-1.5"]
e_c [pos="0,-1"]
e_i [pos="0.75,0"]
e_p [pos="-0.75,0"]
C -> "C*"
C -> I
C -> P
I -> "I*"
P -> "P*"
P -> I
Populacija -> e_c
Populacija -> e_i
Populacija -> e_p
e_c -> "C*"
e_i -> "I*"
e_p -> "P*"
}'
)

rethinking::drawdag(cross_sec_serial_dag)
# rethinking::drawopenpaths(cross_sec_serial_dag, Z = list("Populacija"))
```

# Kohortna studija

Osnovne karakteristike kohortnih studija su definisanje grupe ispitanika **na početku istraživanja** i **longitudinalno praćenje** [@ClinicalResearch2013a]. Kohortne studije se mogu posmatrati kao više ponovljenih studija preseka nad **istim** ispitanicima (npr. presek u 6, 12, i 24 mesecu). Postoje prospektivne, retrospektivne i multiple kohortne studije. Ključna prednost kohortnih studija je što poseduju vremensku dimenziju te ispitivanje kauzalnih odnosa nosi veću težinu. Pored toga moguće je izračunati incidencu ishoda.[^6] Česti problemi su gubitak informacija usled nemogućnosti zadržavanja cele kohorte u istraživanju (@fig-kdag).

[^6]: Ishodi u kohortnim studijama mogu biti događaji po osobnim-godinama (engl. *event person-years*), vreme-do-događaja (engl. *time-to-event*), dinamična-izloženost i vreme-do-događaja (engl. *dynamic exposure time-to-event*), slučaj za ugnježdenu studiju slučaja i kontrole (engl. *case in nested case-control*), slučaj za ugnježdenu sludiju slučaj-kohorta (engl. *case in nested case-cohort*), kao i ponovljenja merenja ishoda. Za više pogledati @CohortStudy1998.

```{r}
#| label: fig-kdag
#| layout-ncol: 3
#| fig-cap: "Osnovni kauzalni dijagram kohortne studije. Uticaj prediktora ($P$) na ishod ($I$) nije opserviran direktno zbog differencijalnog gubitka ($G$) pacijenata tokom praćenja. Opserviran je pristrasan ishod ($I^*$) uslovljen različitim uzrocima."
#| fig-subcap:
#|  - "Gubitak pacijenata je nasumičan. Uglavnom možemo da izbacimo slučajeve koji nedostaju ali time smanjujemo uzorak i statističku moć."
#|  - "Gubitak pacijenata je uslovljen prediktorom (npr. stariji pacijenti neće da nastave lečenje). U ovom slučaju je bitno pogoditi funkcionalnu formu odnosa $P$ i $G$ tačno."
#|  - "Najteži slučaj (analiza preživljavanja). Gubitak ishoda ($I$) je uslovljen samim sobom (npr. najteži pacijenti odbijaju da se pojave na lečenje hemioterapijom čiji ishod nas zanima)."
#| fig-height: 3
#| fig-width: 3

cohort_dag <- dagitty::dagitty(
  '
dag {

"G" [pos="-0.5,0.5"]
"P" [exposure,pos="-0.5,0"]
"I" [unobserved, pos="0.5,0"]
"I*" [outcome,pos="0.5,0.5"]


"P" -> "I"
"I" -> "I*"
"G" -> "I*"
}

'
)

rethinking::drawdag(cohort_dag)
# rethinking::drawopenpaths(cohort_dag, Z = list())


cohort_dag_benign <- dagitty::dagitty(
  '
dag {

"G" [pos="-0.5,0.5"]
"P" [exposure,pos="-0.5,0"]
"I" [unobserved, pos="0.5,0"]
"I*" [outcome,pos="0.5,0.5"]


"P" -> "I"
"I" -> "I*"
"G" -> "I*"
"P" -> "G"
}

'
)

rethinking::drawdag(cohort_dag_benign)
# rethinking::drawopenpaths(cohort_dag_benign, Z = list())

cohort_dag_hard <- dagitty::dagitty(
  '
dag {

"G" [pos="-0.5,0.5"]
"P" [exposure,pos="-0.5,0"]
"I" [unobserved, pos="0.5,0"]
"I*" [outcome,pos="0.5,0.5"]


"P" -> "I"
"G" <- "I" -> "I*"
"G" -> "I*"
}

'
)

rethinking::drawdag(cohort_dag_hard)
```

::: callout-note
## Primer istraživačkog pitanja

-   Da li postoji odnos između telesne težine i raka dojke?
-   Koja je stopa nastanka depresije ukoliko je pacijent izložen hroničnom stresu?
-   Kakav je rizik od nastanka leukemije kod dece koja su bila izložena CT skeneru?
-   Koji je kauzalni efekat *prediktora* na prethodno definisan *ishod*
:::

::: callout-tip
## Prednosti

-   Vremenski odnos prediktora i ishoda omogućava jače kauzalne argumente
-   Smanjuje uticaj istraživača na ishod
:::

::: callout-important
## Problemi

-   Praćenje kohorte, gubitak pacijanata
-   Ponovljenja merenja, preciznost merenja
-   Dugo vreme izvođenja studije
:::

## Prospektivna i retrospektivna kohorta

U prospektivnoj kohorti merenje prediktora pre ishoda uspotavlja vremenski odnos između uzroka i posledice. Ovo ojačava kauzalni argument studije. Međutim, ako je ishod redak, neće se desiti dovoljno puta kako bi omogućio analizu.[^1] Retrospektivna kohorta se razlikuje od prospektivne kohorte jer su se ishod, svi prediktori, kao i uspotavljanje kohorte **već desili**. Ovakva studija je moguća samo ako postoje adekvatni podaci već prikupljeni u nekom administrativnom registru za druge potrebe. Prednost je to što je istraživanje praktično već završeno i potrebno je samo prikupiti podatke. Nedostaci su što istraživač nema kontrolu nad kvalitetom postojećih podataka i traženim ishodom, te je moguće da podaci nisu dovoljni da odgovare na postavljeno instraživačko pitanje.

[^1]: Čak i bolesti za koje smatramo da su relativno česte, kao što je rak dojke, predstavljaju problem jer se ispitanici moraju pratiti veoma dugo.

<!-- Variables: age, calendar period, exposure_i, covariate_i. -->

```{r}
#| label: tbl-pk
#| tbl-cap: "Tabela podataka prikupljenih za analizu prospektivne kohorte. Varijabla `grupa` se odnosi na multiple kohorte. `datum_pocetka` je potrebno zabeležiti ako praćenje ne počinje u isto vreme za sve ispitanike; takođe omogućava naprednije verzije ugnježdenih studije slučaja i konrole unutar kohorti. `vreme_ishoda` ima jedinice u danima, mesecima, godinama, itd. Varijabla `cenzura` je potrebna kako bismo razlikovali pacijente koji su napustili studiju pre njenog završetka i one koji nisu imali događaj po njenom završetku."
N <- 5
cohort <- tibble(
  id = 1:N,
  grupa = sample(c("izlozen", "kontrola"), N, replace = TRUE, prob = c(0.5, 0.5)), 
  datum_pocetka = sample(2010:2015, N, replace = TRUE),
  duzina_pracenja = round(truncnorm::rtruncnorm(N, a = 0, b = 36, mean=24, sd=3)),
  cenzura = sample(c(0, 1), N, replace = TRUE, prob = c(0.5, 0.5)),
  ishod = sample(c("Ne", "Da"), N, replace = TRUE, prob = c(0.5, 0.5)),
  faktor_od_interesa = round(truncnorm::rtruncnorm(N, a = 0, b = Inf, mean=5.17, sd=3), 2),
  starost = round(rnorm(N, mean=50, sd=12)),
  tezina = round(rnorm(N, 70, 15)),
  sistolni_ta =  round(rnorm(N, mean=120, sd=15)),
  stadijum = sample(c("Prvi", "Drugi", "Treci"), N, replace = TRUE, prob = c(0.5, 0.4, 0.1))
)

tt(cohort)
```

Kohorne studije nisu standardno smatrane za studije ponovljenih merenja jer su obično dizajnirane sa idejom reevaluacije po njenom završetku. Međutim, kada je prospektivna kohorta uspotavljena, moguće je ponavljati merenja tako da se ona pretvori u longitudinalnu sturiju sa ponovljenim merenjima.

```{r}
#| label: tbl-rk
#| tbl-cap: "Tabela podataka prikupljenih za analizu prospektivne kohorte. `vreme_ishoda` ima jedinice u danima, mesecima, godinama, itd."
N <- 5
r_cohort <- tibble(
  id = 1:N,
  vreme_ishoda = round(rnorm(N, 3, 1), 1),
  ishod = sample(c("Ne", "Da"), N, replace = TRUE, prob = c(0.5, 0.5)), 
  starost = round(rnorm(N, mean=50, sd=12)),
  tezina = round(rnorm(N, 70, 15)),
  sistolni_ta =  round(rnorm(N, mean=120, sd=15)),
  holesterol = round(truncnorm::rtruncnorm(N, a = 0, b = Inf, mean=5.17, sd=3), 2),
  dijabetes = sample(c("Ne", "Da"), N, replace = TRUE, prob = c(0.8, 0.2)), 
  stadijum = sample(c("Prvi", "Drugi", "Treci"), N, replace = TRUE, prob = c(0.5, 0.4, 0.1))
)

tt(r_cohort)
```

## Multipla kohortna studija

Multiple kohortna studije je potencijano jedan od retkih dizajnova koji omogućava proučavanje radnih i sredinskih rizika. Podaci iz administrativnih registara se mogu koristiti kao eksterne kontrole kohorti koja je pod praćenjem.

```{r}
#| label: fig-kdagmulti
#| layout-ncol: 2
#| fig-cap: "Kohorte uzete iz različitih populacija utiču na grešku merenja prediktora ($e_p$). Pored toga, moguće su i druge pridružene varijable koje otežavaju nepristrasnu analizu."
#| fig-subcap:
#|  - "Osnovni kauzalni dijagram multiple kohortne studije."
#|  - "Primer kauzalnog dijagrama studije efekta rada u uranijumskim rudnicima na razvitak karcinoma pluća. Populacija radnika i populacije njima sličnim ljudima je praćena za razvitak ishoda."
#| fig-height: 3
#| fig-width: 6

cohort_multi_dag <- dagitty::dagitty(
  '
dag {

"Populacija" [pos="-1.5,0"]
"e_p" [pos="-1,0"]
"G" [pos="-0.5,0.5"]
"P*" [exposure, pos="-0.5,0"]
"P" [unobserved,pos="-0.025,0"]
"I" [unobserved, pos="0.5,0"]
"I*" [outcome,pos="0.5,0.5"]


"Populacija" -> e_p -> "P*" <- P
"P" -> "I"
"I" -> "I*"
"G" -> "I*"
}

'
)

rethinking::drawdag(cohort_multi_dag)

cohort_multi_dag_ex <- dagitty::dagitty(
  '
dag {

"Populacija" [pos="-1.5,0"]
"e_p" [pos="-1,0"]
"G" [pos="-0.5,0.5"]
"Uranium*" [exposure, pos="-0.5,0"]
"Uranium" [pos="-0.025,0"]
"Ca pluća" [pos="0.5,0"]
"Ca pluća*" [outcome,pos="0.5,0.5"]


"Populacija" -> e_p -> "Uranium*" <- Uranium
"Uranium" -> "Ca pluća"
"Ca pluća" -> "Ca pluća*"
"G" -> "Ca pluća*"
}

'
)

rethinking::drawdag(cohort_multi_dag_ex)
```

Naravno, raznolike greške merenja su moguće. Jedna od manje benignih je činjenica da ispitanici iz različitih populacija mogu biti izgubljene iz kohorte različitim stopama (spoj @fig-kdagmulti-2 i @fig-kdag-2), te će to izmeniti asocijaciju ukoliko ne budemo pažljivi.

```{r}
#| label: tbl-mk
#| tbl-cap: "Tabela podataka prikupljenih za analizu multiple kohorte. Varijabla `grupa` se odnosi na multiple kohorte. `vreme_ishoda` ima jedinice u danima, mesecima, godinama, itd."
N <- 5
m_cohort <- tibble(
  id = 1:N,
  grupa = sample(c("izlozen", "kontrola"), N, replace = TRUE, prob = c(0.5, 0.5)), 
  vreme_ishoda = round(rnorm(N, 3, 1), 1),
  ishod = sample(c("Ne", "Da"), N, replace = TRUE, prob = c(0.5, 0.5)), 
  starost = round(rnorm(N, mean=50, sd=12)),
  tezina = round(rnorm(N, 70, 15)),
  sistolni_ta =  round(rnorm(N, mean=120, sd=15)),
  holesterol = round(truncnorm::rtruncnorm(N, a = 0, b = Inf, mean=5.17, sd=3), 2),
  dijabetes = sample(c("Ne", "Da"), N, replace = TRUE, prob = c(0.8, 0.2)), 
  stadijum = sample(c("Prvi", "Drugi", "Treci"), N, replace = TRUE, prob = c(0.5, 0.4, 0.1))
)

tt(m_cohort)
```

# Longitudinalna studija

Longitudinalni podaci su multidimenzionalna[^2] merenja u vremenu. Kada se iste opservacione jedinice beleže kroz vreme one se još nazivaju i panel podacima. **Vremenske serije** i **studije preseka** se mogu smatrati specijalnim jednodimenzionalnim oblicima panel podataka (npr. isti pacijenti su praćeni kroz vreme).[^3] **Kohortne studije** su podtip longitudinalne studije gde se *definiše kohorta* na počteku studije. Opšte longitudinalne studije ne moraju pratiti usko definisanu grupu ispitanika. Njihovi kauzalni grafovi mogu podrazumevati vremenski promenljive uticaje.

[^2]: Baze sadrže veliki broj varijabli.

[^3]: Vremenske serije prate iste opservacione jedinice kroz vreme, a studije preseka se dešavaju u samo jednom vremenu.

```{r}
#| label: fig-series
#| fig-cap: "Kauzalni graf vremenskog praćenja uticaja različitih doza eritropoetina na preživaljavanje pacijenata.$Hg$, hemoglobin; $Epo$, eritropoetin; $Status$, status pacijenta (npr. živ/preminuo). Indeksi označavaju vreme merenja, tako da je $Hg_0$ izmeren hemoglobin u vremenu $t_0$. Neopservirana varijabla $U$ predstavlja pridužene varijable (npr. težina bolesti). Strelica iz $Status_1$ u $Status_2$ je podrazumevana. "
#| fig-height: 3
#| fig-width: 6

timeseriesdag <- dagitty::dagitty(
  '
dag {

Hg_0 [pos="-1.0,-0.5"]
Epo_0 [pos="-1,0.5"]
Status_1 [pos="0,0.5"]
Hg_1 [pos="0.5,0.5"]
Epo_1 [pos="1,-0.5"]
Status_2 [pos="1,0.5"]
U [unobserved, pos="0,1.5"]

Hg_0 -> Epo_0 -> Status_1
Hg_0 -> Epo_1 <- Epo_0
Hg_1 -> Epo_1 -> Status_2
U -> Epo_0
U -> Status_1
U -> Hg_1
U -> Status_2
}

'
)

rethinking::drawdag(timeseriesdag)
```


```{r}
panel_data <- tibble(
  id = rep(1:100, each = 5), # 100 patients, 5 years of data each
  godina = rep(2010:2014, times = 100),
  starost = rep(sample(30:60, 100, replace = TRUE), each = 5) + (2010:2014 - 2010),
  tezina = round(rep(runif(100, 60, 100), each = 5) + rnorm(500, 0, 1.5)),
  holesterol = rep(round(truncnorm::rtruncnorm(100, a = 0, b = Inf, mean=5.17, sd=3), 2), each = 5) + rnorm(500, 0, 1)
)

panel_data %>%
  head(8) %>%
  tt()
```

# Studija slučaja i kontrole

Studije slučaja i kontrole su nužno **retrospektivne** jer zahtevaju **identifikaciju pacijenata sa ishodom** koji se već desio. To ih čini pogodnim za istraživanje retkih događaja u nedostatku adekvatnih nacionalnih registara. Kada se identifikuje grupa sa ishodom, potrebno je dodeliti njima adekvatnu **kontrolnu grupu**. Kada su formirane obe grupe ispitanika, istraživač poredi verovatnoću prisustva prediktora koji objašnjava razlike između grupa. Ono što je čini drugačijim od studije preseka, koje ispituje *trenutne* faktore rizike, je što ispituje faktore rizika iz prošlosti koji bi objasnili razvitak ishoda (tj. da ispitanik postane slučaj).[^5]

[^5]: Kao bitna napomena je da da su kohortne studije pogodne za istraživanje rizika ($R_{pop} = P(X|Y)$) i odnosa rizika ($RR_{pop} = \frac{P(X|Y)}{P(X|\lnot Y)}$) u populaciji jer imaju reprezentativan uzorak. Pošto studije slučaja i kontrole podrazumevaju selekciju ispitanika $R_{pop}$ i $RR_{pop}$ se ne mogu izračunati jer verovatnoće nisu iste $R_{slučaj-kontrola} = \frac{P(Y|X)}{P(Y|X) + P(Y|\lnot X)} \not = R_{pop}$. Osmišljena mera $OR$ (odnos šansi) je adekvatna za kohortne i studije slučaja i kontrole.

```{r}
#| eval: false
#| label: fig-ccdag
#| fig-cap: "Opis."
#| fig-height: 3
#| fig-width: 6

case_control_dag <- dagitty::dagitty(
  '
dag {
bb="-2,-2,2,2"

U [unobserved,pos="0,0"]
"Faktor rizika" [exposure,pos="-0.5,1"]
Dostupnost [selected,pos="0.5,1"]
Bolest [outcome,pos="0,1"]

U -> "Faktor rizika"
U -> "Dostupnost"
"Faktor rizika" -> "Bolest"
"Bolest" -> "Dostupnost"
}

'
)
```

```{r}
#| label: fig-ccbias
#| layout-ncol: 2
#| fig-cap: "Osnovni kauzalni grafovi studije slučaj-kontrola. Neizmerene pridružene varijable ($U$) su zaokružene."
#| fig-subcap:
#|  - "Osnovna kauzalna stuktura studije slučaj-kontrola."
#|  - "Kontrole birane u bolnici. `Zajednički faktori` su varijable na osnovu kojih smo izvršili uparivanje (engl. matching)."
#|  - "Kontrole birane u bolnici gde postoji preklapanje u faktoru rizika koji je od interesa. Preklapanje faktora rizika moze lažno ublažiti ili preuveličati traženu asocijaciju."
#|  - "Kontrole birane na osnovu državnog registra. Kako raste sveobuhvatnost registra, tako studije slučaja-kontrole postaje ugnježđena unutar kohortne studije ili kliničkog eksperimenta."
#| fig-height: 3
#| fig-width: 6

case_control_dag <- dagitty::dagitty(
  '
dag {
bb="-2,-2,2,2"

U [unobserved,pos="0,0"]
"Faktor rizika" [exposure,pos="-0.5,1"]
Dostupnost [selected,pos="0.5,1"]
Bolest [outcome,pos="0,1"]

U -> "Faktor rizika"
U -> "Dostupnost"
"Faktor rizika" -> "Bolest"
"Bolest" -> "Dostupnost"
}

'
)

rethinking::drawdag(case_control_dag)
# rethinking::drawopenpaths(case_control_dag, Z = list("Dostupnost"))

case_control_dag_sol <- dagitty::dagitty(
  '
dag {
bb="-2,-2,2,2"

"Zajednički faktori" [pos="0,0"]
"Druga bolest" [pos="0.25,0.5"]
"Faktor rizika" [exposure,pos="-0.5,1"]
Dostupnost [selected,pos="0.5,1"]
Bolest [outcome,pos="0,1"]

"Zajednički faktori" -> "Druga bolest"
"Druga bolest" -> "Dostupnost"
"Zajednički faktori" -> "Faktor rizika"
"Faktor rizika" -> "Bolest"
"Bolest" -> "Dostupnost"
}

'
)

rethinking::drawdag(case_control_dag_sol)
# rethinking::drawopenpaths(case_control_dag_sol, Z = list("Dostupnost", "Druga bolest"))

case_control_dag_sol_bias <- dagitty::dagitty(
  '
dag {
bb="-2,-2,2,2"

U [unobserved,pos="0,0"]
"Srčana slabost" [pos="0.25,0.5"]
"Pušenje" [exposure,pos="-0.5,1"]
Dostupnost [selected,pos="0.5,1"]
"Rak pluća" [outcome,pos="0,1"]

"Pušenje" -> "Srčana slabost"
U -> "Srčana slabost"
"Srčana slabost" -> "Dostupnost"
U -> "Pušenje"
"Pušenje" -> "Rak pluća"
"Rak pluća" -> "Dostupnost"
}

'
)

rethinking::drawdag(case_control_dag_sol_bias)
# rethinking::drawopenpaths(case_control_dag_sol_bias, Z = list("Dostupnost"))

case_control_dag_sol_reg <- dagitty::dagitty(
  '
dag {
bb="-2,-2,2,2"

U [unobserved,pos="0,0"]
"Pneumonija" [pos="0.25,0.5"]
"Gojaznost" [exposure,pos="-0.5,1"]
Registar [selected,pos="0.5,1"]
Hipertenzija [outcome,pos="0,1"]

U -> "Pneumonija"
"Pneumonija" -> "Registar"
U -> "Gojaznost"
"Gojaznost" -> "Hipertenzija"
"Hipertenzija" -> "Registar"
}

'
)

rethinking::drawdag(case_control_dag_sol_reg)
# rethinking::drawopenpaths(case_control_dag_sol_reg, Z = list("Registar", "U"))
```

::: callout-note
## Primer istraživačkog pitanja

-   Da li neonatalna profilaksa vitaminom K utiče na razvoj dečije leukemije?
:::

::: callout-tip
## Prednosti

-   Dobra za retke ili događaje sa dugim latentnim periodom
-   Velika količina informacija za mali broj ispitanika
-   Studija primarno da generisanje hipoteza
-   Laka za izvođenje
:::

::: callout-important
## Problemi

-   Incidencu i prevalencu je nemoguće izračunati
-   Samo jedan ishod je moguće analizirati
-   Pristrasnost (odvojeno uzorkovanje i retrospektivno merenje)
:::

### Pristrasnost uzorka

Uzorak u studijama slučaja i kontrole se mora napraviti na pacijentima koji već imaju dijagnozu bolesti i dostupni su za uključivanje u studiju. Takav uzorak nije reprezentativan za sve pacijente jer ne predstavlja one ispitanike koji nisu dijagnostikovani, dostupni za uključenje, ili već mrtvi zbog oboljenja.

<!-- ## Ugnježdene verzije -->

<!-- ### Ugnježdena studija slučaja i kontrole -->

<!-- Ugnježdena studije slučaja i kontrole pronalazi slučajeve u glavnoj kohortnoj studiji. Kontrole se biraju nasumično iz ostatke kohorte. Ova vrsta dizajna kontroliše za uzoračku pristrasnost i pristrastnost merenja. Zgodan je dizajn ako je merenje prediktora skupo, a da postoje zamrznuti uzorci ili slike koje su prikupljenje na početku kohortne studije. -->

<!-- ```{r} -->
<!-- #| eval: false -->
<!-- #| label: test data case control -->

<!-- N <- 1000 -->
<!-- test_data <- tibble( -->
<!--   id = 1:N, -->
<!--   group = rep("case", N), -->
<!--   exposure = rbinom(N, 1, prob = 0.5), -->
<!--   outcome = rbinom(N, 1, prob = ifelse(exposure == 1, 0.5, 0.1)) -->
<!-- ) %>% filter(outcome == 1) -->

<!-- ctrl_data <- tibble( -->
<!--   id = 1:nrow(test_data), -->
<!--   group = rep("control", nrow(test_data)), -->
<!--   exposure = rbinom(nrow(test_data), 1, prob = 0.3), -->
<!--   outcome = rep(0, nrow(test_data))) -->

<!-- final_data <- rbind(test_data, ctrl_data) -->



<!-- glm(data = final_data, formula = outcome ~ exposure, family = "binomial") -->
<!-- ``` -->

<!-- ### Incidentna-gustina u studijama slučaja i kontrole -->

<!-- Ovaj tip dizajna dozvoljava istraživačima da analiziraju odnose u rizicima, vodeći računa o promenama rizika u vremenu kao i gubitku pacijenata iz studije. -->

<!-- ### Ugnježdena studija slučaj-kohorta -->

<!-- Randomizovani uzorak uzet i originalne kohorte služi kao kontrolna grupa za više odabranih slučajeva u ovom dizajnu studije.  -->


```{r}
#| label: tbl-casecontrol
#| tbl-cap: "Primer podataka za studiju slučaja i kontrole."
case_control_data <- tibble(
  id = 1:400, # 200 cases, 200 controls
  starost = sample(30:70, 400, replace = TRUE),
  pol = sample(c("M", "Z"), 400, replace = TRUE, prob = c(0.5, 0.5)),
  grupa = rep(c("Slucaj", "Kontrola"), each = 200),
  pusac = sample(c("Nikad", "Nekad", "Trenutno"), 400, replace = TRUE, prob = c(0.4, 0.3, 0.3)),
  fizicka_aktivnost = sample(c("Nikad", "Nekad", "Redovno"), 400, replace = TRUE),
  nasledno = sample(c("Da", "Ne"), 400, replace = TRUE, prob = c(0.3, 0.7)),
  holesterol = sample(160:300, 400, replace = TRUE)
)

set.seed(532)
case_control_data %>%
  sample_n(5) %>%
  head(5) %>%
  tt()
```

# Zaključak

Česti oblici pristrastnosti se mogu prikazati grafički uz pomoć usmerenih acikličih grafova. Pošto se ovi grafovi mogu analizirati vizuelno, lakše je prepoznati značaj kontrolisanja za pridružene varijable, greške u merenju, i pretpostavljenje mehanizme napuštanja studija. Sastavljanje grafa informisanog naučnom teorijom jasno prikazuje pretpostavke koje je istraživač napravio i od velike je koristi u komunikaciji. Pored toga, iscrtavanje sopstvenih pretpostavki može uticati na to da istraživač otkrije da je njegov traženi efekat nemoguće identifikovati bez dodatnih podataka.

```{r}
#| label: fig-forms
#| layout-ncol: 3
#| fig-width: 4
#| fig-height: 2
#| fig-cap: "Osnovne kauzalne forme pomenutih studija."
#| fig-subcap: 
#|   - "Studija preseka."
#|   - "Kohortna studija."
#|   - "Studija slučaja i kontrole."

cross_sec_dag <- dagitty::dagitty(
  '
dag {
bb="-2,-2,2,2"

"Pridružena varijabla" [pos="0,0"]
"Prediktor" [exposure,pos="-0.5,1"]
"Ishod" [outcome,pos="0.5,1"]

"Pridružena varijabla" -> "Prediktor"
"Pridružena varijabla" -> "Ishod"
"Prediktor" -> "Ishod"
}

'
)

rethinking::drawdag(cross_sec_dag)


cohort_dag <- dagitty::dagitty(
  '
dag {

"Gubitak" [pos="-0.5,0.5"]
"Prediktor" [exposure,pos="-0.5,0"]
"Ishod" [pos="0.5,0"]
"Ishod*" [outcome,pos="0.5,0.5"]


"Prediktor" -> "Ishod"
"Ishod" -> "Ishod*"
"Gubitak" -> "Ishod*"
}

'
)

rethinking::drawdag(cohort_dag)


case_control_dag_sol <- dagitty::dagitty(
  '
dag {
bb="-2,-2,2,2"

"Zajednički faktori" [pos="0,0"]
"Drugi ishod" [pos="0.25,0.5"]
"Faktor rizika" [exposure,pos="-0.5,1"]
Dostupnost [selected,pos="0.5,1"]
Ishod [outcome,pos="0,1"]

"Zajednički faktori" -> "Drugi ishod"
"Drugi ishod" -> "Dostupnost"
"Zajednički faktori" -> "Faktor rizika"
"Faktor rizika" -> "Ishod"
"Ishod" -> "Dostupnost"
}

'
)
rethinking::drawdag(case_control_dag_sol)
```

